最高法院民事判決　　　　　　　九十六年度台上字第八○四號
上　訴　人　甲○○
　　　　　　乙○○
共　　 同
訴訟代理人　陳松棟律師
被 上訴 人　丙○○
訴訟代理人　陳佳瑤律師
　　　　　　謝宜雯律師
上列當事人間請求返還不當得利事件，上訴人對於中華民國九十
五年十月十一日台灣高等法院第二審判決（九十五年度重上字第
三一六號），提起上訴，本院判決如下：
    主  文
上訴駁回。
第三審訴訟費用由上訴人負擔。
    理  由
本件被上訴人主張：伊於民國九十年九月間，經由訴外人陳慶蘇
及楊鴻游之介紹而認識上訴人夫妻，上訴人乙○○因知悉伊係經
營燃煤進口業務，而向伊誇稱其在蒙古共和國（下稱蒙古國）擁
有多種礦產之採礦及出口特許權，可與伊合作開採，必有不錯之
獲利，並表示其人脈廣闊，在蒙古國、中國大陸、香港等地之政
商關係良好，投資多項產業，藉以取得伊之信賴。嗣於同年十一
月間，乙○○向伊稱蒙古國貿易與開發銀行（Trade and Develo
pment Bank of Mongolia，下稱蒙古銀行）準備釋出官股股權，
並公開招標，上訴人夫妻並邀伊夫妻及訴外人陳慶蘇、楊鴻游在
台北市○○路○段世貿聯誼社商談一起組成投資公司前往投標事
宜，席間乙○○佯稱依其在蒙古國之政商關係，一定能議價得標
，伊只須負責美金二百萬元，彼夫妻負責美金一百萬元，剩餘資
金由上訴人對外招募，已有美金三、五千萬元等著投資為幌子，
使伊不疑有他，遂應其要求在威京群島註冊設立聯合投資發展股
份集團有限公司，後改在開曼群島設立聯合投資開發控股集團有
限公司（下稱聯投公司），作為參與蒙古銀行股權標售案之投標
廠商，由伊出任董事長。嗣於同年十二月六日，伊應乙○○之要
求匯款美金十五萬元，用以支付投標費美金一千元、押標金美金
十萬元及律師費美金一萬元等，由於聯投公司尚未開戶，兩造亦
未提出投資款，並無款項，伊乃以個人名義指示香港鵬發股份有
限公司（下稱鵬發公司）代為將美金十五萬元匯入甲○○在台北
國際商業銀行（下稱台北國際銀行）之帳戶；同年十二月十七日
上訴人又表示欲回蒙古國處理投標事宜，惟因出發前適逢假日籌
錢不易，而向伊借用美金二萬元現金供彼等支付旅費及處理投標
事宜之用；九十一年一月三十一日上訴人先則稱要在蒙古國買進
黃金、投資上海賓士修車廠之股權，及甲○○之板松企業有限公
司需周轉資金，共向伊商借美金六十萬元急用，伊即指示香港Ho
nson International Corporation公司將美金六十萬元匯入上開
帳戶；嗣後上訴人又改稱係供處理蒙古銀行投標案等相關業務所
支出之費用，非私人借貸。詎事後上訴人拒不歸還上開借款，且
投標蒙古銀行之事久無消息，乙○○復諉稱原訂九十一年三月四
日之截標日已延至同年五月六日或會再延下去云云，經伊查詢後
，於九十一年五月六日接獲楊鴻游之傳真回函始知並未延期截標
，嗣於同年五月二十一日依新聞報導始知悉聯投公司之參與投標
案，上訴人早在同年三月一日即已經被告知因申請文件未備齊，
資格不合而未通過第一階段之資格審查，蒙古銀行並已由其他銀
行得標，上訴人猶一再飾詞隱瞞，伊始知受騙，爰依民法第九十
二條規定撤銷被詐欺所為之意思表示等情，本於不當得利之法則
，求為命上訴人連帶給付美金七十七萬元，及其中美金十五萬元
部分自九十年十二月七日起、其中美金二萬元部分自九十年十二
月十八日起、其餘美金六十萬元部分自九十一年二月一日起，均
至清償日止，按年息百分之五計算利息之判決（第一審判命上訴
人給付美金七十七萬元及其中美金十五萬元部分自九十年十二月
八日起，其中美金二萬元部分自九十年十二月十八日起，其餘美
金六十萬元部分自九十一年二月六日起，均至清償日止，按年息
百分之五計算之利息；而駁回被上訴人其餘之請求。被上訴人就
其敗訴部分未聲明不服）。
上訴人則以：乙○○與被上訴人洽談系爭投資案之初，即已告知
所需之條件，亦曾進行公關活動、辦理相關業務，以利進行該投
資案，自無詐欺情事，刑事部分並經台灣高等法院判決諭知無罪
確定在案。又被上訴人給付之美金十五萬元、六十萬元部分，均
係聯投公司給付乙○○，作為其前往蒙古國為辦理蒙古銀行釋股
投標案之費用，乙○○亦已將該款項用於該投標案必要之事項；
至被上訴人給付美金二萬元部分，乃於乙○○遠行之際所交付，
未特別言明係作何用途，係屬程儀性質，並非借款，被上訴人對
此既有異議，上訴人願將該美金二萬元，亦列作聯投公司所交付
之費用，並非被上訴人所稱之借貸。再乙○○係借用甲○○之帳
戶，作為收受上開匯款之用，甲○○僅係將其名義借予乙○○，
擔任聯投公司之股東及董事，其個人與本件糾紛無關云云，資為
抗辯。
原審審理結果，以：查上訴人夫妻邀被上訴人夫妻於上開時、地
商談投資蒙古銀行釋股事宜，乙○○確向被上訴人稱依其在蒙古
國之政商關係，一定能議價得標，被上訴人只須負責出資美金二
百萬元，上訴人出資美金一百萬元，依乙○○在蒙古國之政商關
係，一定能議價得標，被上訴人始同意與上訴人夫妻共同成立聯
投公司參與蒙古銀行之釋股投標案等情屬實，已據證人陳慶蘇結
證屬實，且被上訴人確已依乙○○之指示，先後於九十年十二月
六日電匯美金十五萬元至甲○○在台北國際銀行 0000000000000
號帳戶內，入帳日期為九十年十二月七日；再於同年月十七日在
被上訴人位於台北市○○○路辦公室內，交付上訴人美金二萬元
；嗣於九十一年一月三十一日電匯美金六十萬元至甲○○上開台
北國際銀行帳戶內，入帳日期為九十一年二月五日，共計美金七
十七萬元，為上訴人所不爭執，並有匯款單、台北國際銀行國外
部（094）字第00764號函文及所附歷史明細檔查詢單可稽。嗣聯
投公司之參與投標案，上訴人早在同年三月一日即已經告知因申
請文件未備齊，資格不合而未通過第一階段之資格審查，以致未
具參與第二階段釋股投標資格，且蒙古銀行釋股案已由其他銀行
得標，乙○○猶一再飾詞隱瞞，諉稱原訂九十一年三月四日之截
標日已延至同年五月六日或會再延下去等情，亦有蒙古國國家財
產委員會通知函、被上訴人於九十一年五月二日致楊鴻游之傳真
函、楊鴻游覆被上訴人之傳真函、及相關新聞報導為憑。且經第
一審函調甲○○在台北國際銀行帳戶之九十年十二月七日至九十
一年七月二十四日之資金往來紀錄，查明該帳戶於九十年十二月
七日前之美金、台幣活儲及甲存帳戶之餘額甚少，而自九十年十
二月七日起至九十一年七月二十四日止，該帳戶除利息外，僅有
被上訴人於九十年十二月七日及九十一年二月五日之匯入二筆美
金十五萬元、六十萬元存入紀錄，台幣活儲帳戶亦除九十年十二
月十七日有一筆三十餘萬元之現金存入及利息收入外，其餘之存
款紀錄皆係甲○○將被上訴人匯款之美金兌換成台幣所轉存。又
被上訴人匯入上開帳戶之美金十五萬元及六十萬元，上訴人共分
成三十一次提領，其中有十九次將美金兌換成台幣，當日隨即將
該款項匯入甲○○之台幣活儲帳戶，亦多次同時將部分存入款項
轉入甲○○於同銀行之甲存帳戶，均供彼等個人支票兌現使用，
而非供聯投公司爭取系爭投標案之支出，況自九十一年三月一日
聯投公司未通過第一階段之資格審查後，上開帳戶自同年三月七
日起至同年七月二十四日止，猶有十九筆與系爭投標案支出無關
之提領紀錄，提領金額高達美金三十萬五千元之多。又上開支出
雖將部分美金兌換成俄羅斯幣或旅行支票，其中一次並將美金十
三萬三千元匯往蒙古國，惟該受款者係蒙古星汽車公司賓士銷售
服務中心。又依上開帳戶資金往來紀錄顯示，甲○○甲存帳戶於
九十年十二月七日至九十一年七月二十四日共有二十八張支票提
示兌現，提兌人分別為台北美國學校、財團法人中華啟能基金會
、林秀郡及嘉得開發股份有限公司；或將提領款項轉匯予他人，
如九十一年二月二十七日匯款二萬五千元予李郭金葉及匯款三萬
三千元予吳瑞德、九十一年四月十九日匯款二百七十五萬元予北
都汽車股份有限公司（下稱北都汽車公司）作為購買汽車之用，
及其他兌換成俄羅斯幣或旅行支票，足證上訴人就系爭投資案不
僅未有實際出資，且將被上訴人交付之投資款作為私用，顯見上
訴人自始即無參與蒙古銀行釋股投資案之誠意。次查兩造共同設
立聯投公司後，未及開戶，且兩造亦迄未依上開出資比例出資，
該公司並無款項，被上訴人個人乃於九十年十二月六日指示香港
鵬發公司代為將美金十五萬元匯入甲○○上開銀行帳戶；嗣於同
年十二月十七日在台北市○○○路被上訴人辦公室內，再交付上
訴人美金二萬元；再於九十一年一月三十一日指示香港 Honson
International Corporation 公司將美金六十萬元匯入甲○○上
開銀行帳戶等情，有上開匯款單及香港袁偉堅會計師簽證且經我
國駐香港代表之香港中華旅行社公證之公證書可稽，足證上開款
項確係被上訴人以個人名義指示上開香港公司匯款給上訴人，並
非以聯投公司名義指示上開香港公司匯款。證人楊鴻游在本件刑
事訴訟第一審證稱：伊為處理蒙古銀行釋股投標案曾前往蒙古國
數次，並曾在乙○○陪同下先後與負責處理銀行投標事宜之蒙古
中央銀行行長、財政部負責人及總理等人見面，伊往來蒙古之費
用係由公司支付，伊與財政局負責人等蒙古官員見面時，對方均
會表示事前某人或某議員來關照過，依伊判斷乙○○應有從事關
於投標銀行之事，如乙○○未去關說，怎會有人幫伊關說云云，
惟查證人楊鴻游於九十一年三月初，即已知悉聯投公司未通過資
格審查，嗣於同年四、五月間接獲被上訴人之助理孔真琪所發促
其注意展延後之截標日期之傳真函時，卻與乙○○始終未向被上
訴人告知實情，且其復與上訴人夫妻交往十餘年，感情匪淺，衡
情尚難期其為真實之證言，已失真實性，自難據為有利於上訴人
之認定。至於上訴人又抗辯被上訴人所交付系爭美金七十七萬元
，伊等為系爭投標案取得亞洲信託公司股東資格，於九十年十二
月間以聯投公司董事即甲○○及劉國凌、陳俊秀、張錫興名義分
別購入亞洲信託公司股票共五萬股，支出新台幣六十五萬元；又
為處理本案公關事宜，多次單獨或與楊鴻游同行前往蒙古，所支
出之旅費及食宿費用皆由伊支付，並應蒙古政府官員及國會議員
之請捐贈美金六十萬元；及出資安排國會議員阿尤娜率團來台訪
問等，總計支出新台幣四千餘萬元，約合美金一百二十萬餘元，
並安排由被上訴人出任「蒙台文化經貿中心」代表，支出已超過
被上訴人交付之美金七十七萬元云云，並於上開刑事訴訟第二審
中提出「乙○○、甲○○參與投標蒙古國貿易開發銀行股權所花
費款項之明細表」及相關證明或單據為證。惟查，上訴人並不能
舉證證明上開明細表所列項目（含出差旅費、資產投資、公關費
、及開幕費）確係為處理系爭投標案所支出，且其中所提出用以
證明為處理本案公關事宜，而應蒙古政府官員及國會議員之請，
捐贈美金五十萬元及六十萬元之二筆主要花費款項之證明文件，
業經被上訴人向烏蘭巴托駐台北經濟辦事處及蒙古國國家監督局
查證，係屬偽造，此有被上訴人所提出經我外事單位認證之蒙古
國國家監督局出具之證明書可稽，且為上訴人所不否認。況上訴
人就被上訴人所交付之系爭美金七十七萬元，經第一審函調甲○
○在台北國際銀行帳戶之九十年十二月七日至九十一年七月二十
四日之資金往來紀錄，足見上訴人所為此部分之抗辯，亦無足取
。雖甲○○又抗辯伊並未參與系爭釋股投標案云云，惟查甲○○
既與其夫乙○○共同經由訴外人陳慶蘇及楊鴻游之介紹而認識被
上訴人，嗣與其夫乙○○共邀被上訴人夫婦及訴外人陳慶蘇、楊
鴻游在台北市○○路○段世貿聯誼社商談一起組成投資公司參加
投標事宜，席間乙○○並誇稱蒙古銀行準備釋出官股股權，將公
開招標，邀被上訴人一起組成投資公司前往投標，依其在蒙古國
之政商關係，一定能議價得標，被上訴人只須負責美金二百萬元
，彼夫妻負責美金一百萬元，剩餘資金由上訴人對外招募，已有
美金三、五千萬元等著投資為幌子，訛詐被上訴人，甲○○並擔
任聯投公司之常務董事兼秘書，又與乙○○共同於九十年十二月
十七日至被上訴人在台北市○○○路辦公室內，向被上訴人詐取
美金二萬元，並提供其在上開銀行帳戶供被上訴人匯入上開款項
，復提領該款項供彼夫妻之私人花用，顯見其自始即與乙○○蓄
意共同詐欺被上訴人甚明。是其所為此部分之抗辯，亦無足取。
復查，被上訴人告訴上訴人詐欺之該刑事責任，原經第一審法院
依共同連續詐欺罪名，判處乙○○有期徒刑一年六月；甲○○有
期徒刑一年二月，嗣雖經該院刑事庭改判無罪確定，惟並無拘束
本件獨立民事訴訟之效力，民事庭仍得依上開事證並斟酌全辯論
意旨及調查證據之結果，依自由心證，認定事實如上述，而為與
該刑事判決相異之認定（最高法院四十一年台上字第一三○七號
判例參照）。按無法律上之原因而受利益，致他人受損害者，應
返還其利益。雖有法律上之原因，而其後已不存在者，亦同，民
法第一百七十九條定有明文。查本件被上訴人係於九十一年五月
六日接獲楊鴻游之傳真回函始知悉蒙古銀行之釋股案並未延期，
並於同年五月二十一日自新聞報導獲悉蒙古銀行之釋股案已由其
他銀行得標，此有楊鴻游之傳真回函及相關新聞報導可稽，被上
訴人旋即以九十一年九月二十三日起訴狀繕本之送達向上訴人為
撤銷被詐欺所為投資投標蒙古銀行官股股權之意思表示，上訴人
業於九十一年十月一日收受該起訴狀繕本，則上訴人共同受領系
爭美金七十七萬元，即成為無法律上之原因而受利益，致被上訴
人受損害。從而，被上訴人依據不當得利之法則，請求上訴人給
付美金七十七萬元，及其中美金十五萬元部分，自受領之翌日即
九十年十二月八日起、其中美金二萬元部分自受領之翌日即九十
年十二月十八日起、其餘美金六十萬元部分自受領之翌日即九十
一年二月六日起，均至清償日止，按年息百分之五計算之利息部
分，於法有據，應予准許云云，為其心證之所由得，並說明其餘
攻擊防禦方法不予審酌之理由，爰將第一審所為上訴人敗訴之判
決予以維持，駁回上訴人之上訴，於法核無違誤。上訴論旨，就
原審認定事實、取捨證據之職權行使，指摘原判決為違背法令，
求予廢棄，非有理由。
據上論結，本件上訴為無理由。依民事訴訟法第四百八十一條、
第四百四十九條第一項、第七十八條，判決如主文。
中　　華　　民　　國　九十六　年　  四 　 月 　十九 　日
                      最高法院民事第八庭
                          審判長法官  朱　建　男
                                法官  顏　南　全
                                法官  許　澍　林
                                法官  鄭　傑　夫
                                法官  蘇　清　恭
      本件正本證明與原本無異
                                      書  記  官
中　　華　　民　　國　九十六　年　　四　　月　 三十　 日
                                                    M
